臺灣高雄地方法院刑事判決　　　　　　　96年度易字第2112號
公　訴　人　臺灣高雄地方法院檢察署檢察官
被　　　告　甲○○
上列被告因詐欺案件，經檢察官提起公訴（96年度偵緝字第835
號），本院判決如下：
    主  文
甲○○犯幫助詐欺罪，處有期徒刑陸月，如易科罰金，以銀元
佰元即新臺幣玖佰元折算壹日；減為有期徒刑月，如易科罰金
，以銀元佰元即新臺幣玖佰元折算壹日。
    事  實
一、甲○○雖預見如將行動電話門號提供與他人使用，可能供犯
    罪集團用以作為對他人為財產上犯罪之犯罪工具，以遂行犯
    罪計畫並逃避偵查，猶基於幫助詐欺之不確定故意，於民國
    95年4 月20日，帶同丁○○（另經檢察官以96年度偵字第24
    925 號提起公訴）前往高雄市新興區○○○路137 號「豐豪
    資訊有限公司」申辦南屏電信股份有限公司門號為00000000
    00號之行動電話，嗣給付丁○○新臺幣（下同）1,000 元代
    價後，即將該門號交由姓名、年籍不詳之成年人使用。嗣該
    成年人所屬詐騙集團成員即意圖為自己不法所有，於同年5
    月23日下午，先由一名自稱係「戶政事務所人員」撥打電話
    予乙○○，聲稱有人冒領其身份證，要其聯絡一位「李警官
    」，後該名自稱「李警官」之詐騙集團所屬成員再要其撥打
    前揭0000000000號行動電話門號與檢察官聯絡，經乙○○撥
    打電話與自稱「蔡立文檢察官」之詐騙集團所屬成員聯絡後
    ，該詐騙集團成員即向乙○○騙稱：因乙○○身分被冒用作
    為人頭帳戶洗錢，應速將銀行帳戶存款交其保管48小時等語
    ，致乙○○陷於錯誤，於同日下午3 時30分，依指示前往臺
    北縣樹林市農會，將存款23萬元匯入該詐騙集團所使用之中
    華郵政泰山南林郵局帳號0000000-00000000000 號帳戶中，
    嗣該詐騙集團成員又要求乙○○將所持有之股票賣掉，所得
    款項亦須交其保管，乙○○遂又依其指示處分其持有之股票
    ，而於同月29日，再前往台北縣樹林市農會，將所得40萬元
    匯入該詐騙集團所使用之中華郵政南港郵局帳號0000000-00
    000000000008號帳戶中，上開款項共計63萬元均於匯款後旋
    即被提領一空。後因乙○○發覺有異報警處理，經警循線查
    緝而查悉上情。
二、案經高雄市政府警察局三民第二分局報請臺灣高雄地方法院
    檢察署檢察官偵查起訴。
    理  由
壹、證據能力方面：
一、按被告以外之人於審判外之陳述，雖不符刑事訴訟法第159
    條之1 至之4 等4 條之規定，而經當事人於審判程序同意作
    為證據，法院審酌該言詞陳述或書面陳述作成時之情況，認
    為適當者，亦得為證據；當事人、代理人或辯護人於法院調
    查證據時，知有第159 條第1 項不得為證據之情形，而未於
    言詞辯論終結前聲明異議者，視為有前項之同意，刑事訴訟
    法第159 條之5 第1 項定有明文。本件證人即被害人乙○○
    於警詢中之陳述，雖屬傳聞證據，惟其未再於法院審理中為
    陳述，且查無符合同法第159 條之1 至之4 等前4 條之情形
    ，檢察官、被告均已知悉該陳述屬傳聞證據，且於本院言詞
    辯論終結前均未聲明異議，本院審酌上開證述於作成之外部
    情狀，亦無任何不適當之情況，認以之作為本案之證據，應
    屬適當，是上開警詢中證述應均有證據能力。
二、另卷附被害人乙○○所有上開帳戶存摺內頁之交易明細表，
    乃電腦機器處理轉帳交易後，直接作成之電磁紀錄，並無涉
    入人為知覺、記憶過程之錯誤危險，且為一般業務上製作之
    資料，應非傳聞證據，具有證據能力。
三、按被告以外之人於司法警察調查中所為之陳述，與審判中不
    符時，其先前之陳述具有較可信之特別情況，且為證明犯罪
    事實存否所必要者，得為證據，刑事訴訟法第159 條之2 定
    有明文。至警詢中之陳述具備可信性與必要性，事實審法院
    除應衡酌詢問有無出於不正方法、陳述是否出於非任意性等
    適法性與否為整體之考量外，應兼顧基於發見真實之需求，
    具有重要關係，合先說明。本案被告爭執證人丁○○於警詢
    中陳述之證據能力，經查：證人丁○○於警詢中之陳述，固
    屬被告以外之人在審判外所為陳述，惟就證人丁○○陳述關
    於被告是否有前揭犯行，與其在審判中陳述完全不同，本院
    審酌本案審理距證人丁○○所證述前揭被告是否涉有幫助詐
    欺犯行之時間已逾1 年，證人丁○○在警詢時，對於當時情
    節之記憶，應較其在本院做證時深刻，且證人丁○○自查獲
    迄今復從未主張警詢有非出於任意性等不正取供之情形，又
    按證人丁○○於警詢陳述之情況，亦無與被告或其他證人勾
    串之虞，是證人丁○○前揭審判外陳述，應具有較可信之特
    別情況，且其警詢筆錄基於發見真實之需求並有重要關係，
    而為證明犯罪事實之存否並有必要，從而，應認符合刑事訴
    訟法第159 條之2 所定事由，依法應有證據能力。
貳、實體部分：
一、訊據被告甲○○矢口否認有何幫助詐欺犯行，辯稱：其確實
    曾經帶丁○○前往通訊行辦理手機門號，但那應是在92年間
    之事，至本案丁○○申請之手機門號，係另一名男子丙○○
    帶丁○○前往通訊行申辦，其完全不知情云云。經查：
  (一)被告於95年4 月21日，以1 支門號1,000 元之代價，帶同丁○○前往位於高雄市○○○路之「豐豪資訊有限公司」申辦
    門號0000000000號行動電話門號，申辦完成後，並未將前揭
    行動電話門號交付予丁○○使用之事實，業據證人丁○○於
    警詢中證稱：被告於95年4 月間，在高雄縣大樹鄉大樹村附
    近聖公廟向其表示要給其1,000 元，並問其有無行動電話，
    其回答：有一支行動電話，但壞掉了等語，被告即要其準備
    身份證、健保卡，並駕車帶其前往高雄市一間透天厝樓上，
    由裡面一名小姐替其填寫申請書，其只有簽名及捺印，但後
    來被告並未將行動電話門號交其使用等語屬實（見警卷第99
    至101 頁）。又證人丁○○雖於本院審理中翻異前詞，證稱
    ：門號0000000000號行動電話是丙○○向其借用身份資料而
    去申辦，當時係丙○○向其表示因自己的身份資料不能申辦
    手機門號，需借用其身份資料申辦，其並未與丙○○一起去
    辦理，而是將相關身份證件等資料借予丙○○，並由丙○○
    將申請書拿到其家中令其簽名等語（見本院卷第47至51頁）
    ；而證人丙○○亦到庭證稱：其在去年確實有拿丁○○之身
    分證前往六合夜市一間通訊行申辦南屏電訊公司之門號，之
    所以會想以丁○○名義申辦手機門號，是因為一個綽號叫「
    老芋仔」之友人專門在辦理南屏電訊公司之門號，當時其沒
    有手機門號可用，想申辦門號，由「老芋仔」查詢其資料後
    ，發現其有欠費，無法辦理手機門號，其才會拿丁○○的身
    份資料申辦門號，當時「老芋仔」有交還丁○○之身份證，
    並表示門號如果核發會再通知，但後來「老芋仔」均未通知
    ，其也不清楚門號有無核發等語（見本院卷第51至55頁），
    惟查：
    1.就證人丁○○於警詢時證稱係被告於前揭時間帶其前往申
      辦門號，嗣於本院審理時翻異前詞之原因，據被告陳稱：
      其曾於92年間帶丁○○申辦手機門號1 支，應該是丁○○
      於警詢時誤會警察在問92年間申辦門號之事，證人丁○○
      才會指證係其帶丁○○申辦手機門號等語；然證人丁○○
      於本院審理時證稱：係因其於警詢時不知道帶其去申辦門
      號的人名叫「丙○○」，也不知道他住哪裡，只知道他好
      像是被告的朋友，所以才會說是被告等語（見本院卷第49
      頁），與被告陳述已不一致；再者，據被告於警詢時自陳
      ，其係於92年間帶丁○○前往屏東市申辦亞太電信之行動
      電話門號，則該次申請時間與本案證人丁○○申辦門號之
      時間相隔達2 、3 年，地點亦顯不相同，且與本案屬於不
      同電信公司之行動電話門號，又據證人丁○○於本院審理
      之證述，前揭門號係證人丙○○向其借用身份證件，再自
      行前往申辦，其並未與丙○○一起去申辦（見本院卷第48
      頁），則行為型態亦與被告自稱92年間帶同證人丁○○至
      通訊行申辦手機門號之事不符，是以應殊難想像證人丁○○會於警詢時誤會警察係詢問其92年申辦行動電話門號之
      事；再證人丁○○與被告並無故舊恩怨，則倘事實確如證
      人丁○○於本院審理時所證，係證人丙○○帶其申辦門號
      ，而其不知道丙○○姓名，則證人丁○○於警詢時只要據
      實向員警陳明，係其鄰居即被告介紹認識之友人帶其前往
      申辦行動電話門號即可，斷無誣稱係被告帶其申辦，而隨
      意陷人於罪之理。另參以警詢時員警詢問證人丁○○之方
      式：「（問）為何你身份證、健保卡影本，會在雙豪資訊
      企業社向南屏電信股份有限公司所申請和信電信公司行動
      電話門號申請書上？（答）因為我鄰居甲○○帶我去申請
      行動電話門號；」乃證人丁○○在回答員警所問之開放性
      問題時主動供出被告，而非員警以諸如「是否是你鄰居甲○○帶你去辦的？」之類問題夾帶答案方式詢問，且員警
      亦未先行提供被告資料讓證人丁○○指認，是應認證人於
      警詢時所述，當無受誘導或暗示之虞，再觀之當時證人丁○○指認被告之情節：「（問）你能否提供甲○○年籍資
      料及聯絡電話，供警方查證？（答）甲○○大約20幾歲、
      住大樹鄉、身高約200 公分，沒有聯絡電話。」「（問）
      警方根據你所提供資料，查詢刑事網路照片，其中有一名
      甲○○身高約200 公分，現警方調閱甲○○、男、70年7
      月6 日生、身份證字號Ｚ000000000號，供你指認，是否為
      你鄰居甲○○之人？（答）經我詳閱後，是帶我申請電話
      的甲○○沒錯」，證人丁○○當時係先描述被告之特徵，
      再依員警提供資料指認，其指述堅定明確，且全未提及證
      人丙○○之事。從而，應堪認證人丁○○於警詢所為之陳
      述與客觀事實相符，至其於本院審理之證述，則屬迴護被
      告之詞，應不足採信。
    2.此外，關於證人丙○○持證人丁○○之身分證申辦門號之
      情節，證人丁○○於本院審理時證稱：當時其只有將證件
      交由丙○○辦理手機門號，但丙○○有將申請書拿回來予
      其簽名等語（見本院卷第48頁），證人丙○○則稱：其係
      向丁○○拿身份證，再自己去通訊行申辦手機門號，申請
      書上「丁○○」姓名，都是為其辦理門號之友人「老芋仔
      」所填寫，其沒有將申請書再拿給丁○○簽名等語（見本
      院卷第54、55頁），則雙方證述內容已顯不一致；再據證
      人丙○○所述，其申請後，友人「老芋仔」均未再通知門
      號有無核發，其也沒有再詢問此事，惟既然證人丙○○申
      辦行動電話門號之目的係要供自己使用，則其於申請後，
      對於門號是否成功核發，竟毫不關心，且全不加聞問，亦
      顯與常情不符。再雖證人丙○○與被告間無親屬或其他特
      殊關係，仍到庭證稱係其於95年間帶證人丁○○前往電信
      行辦理手機門號等語，惟觀之證人丙○○所證內容，除證
      稱係其帶證人丁○○申辦行動電話門號外，尚辯稱申辦門
      號之目的係其自己要使用，又對於門號有無核發，後由何
      人使用等情，則均稱不知，則依其證述內容觀之，並不必
      然有使自己遭刑事訴追之危險，是尚不得以證人丙○○證
      述係其以丁○○證件辦理行動電話門號云云，即為被告有
      利之認定。綜上，證人丙○○、丁○○於本院審理時之證
      述，顯屬迴護被告、避重就輕之詞，不足採信。
    3.從而，應堪認證人丁○○於警詢時證述係被告帶其前往申
      辦手機門號之情節，均與事實相符，得作為認定被告犯罪
      事實之依據；此外，復有丁○○0000000000號行動電話門
      號申請書、身份證正、反面影本、健保卡影本各1 份在卷
      可資佐證（見警卷第102 、103 頁），是被告於上揭時間
      ，以單支門號1,000 元之代價，帶同證人丁○○前往高雄
      市○○路之通訊行申辦前揭0000000000號行動電話門號之
      事實，即堪認定。
  (二)再被害人乙○○於前揭時間，分別接獲自稱為郵局人員及警
    員之詐騙集團成員電話，而依其指示撥打前揭以丁○○名義
    申辦之0000000000號行動電話予自稱「檢察官」之詐騙集團
    成員，又依對方指示分別匯款23萬、40萬至詐騙集團成員所
    使用之帳戶之事實，業據證人即被害人乙○○於警詢中證述
    甚詳，並有乙○○所有上開帳戶存摺內頁之交易明細表、匯
    款申請書在卷可證（見警卷第452至456頁），亦堪認定。
  (三)又今日社會大眾自行向電信業者申請行動電話門號使用，均
    十分便利，且無特殊身分限制，如有使用行動電話門號之正
    當用途，自得以本人名義或可信賴之親友申請，苟非具意圖
    以他人行動電話門號從事不法用途，藉以逃避查緝，自無向
    他人借用之理；本案被告無任何理由，即願以1,000 元代價
    ，為證人丁○○申辦行動電話門號，嗣後又未將所核發之門
    號交予證人丁○○使用，是則該行動電話門號顯已經被告將
    之交付予他人充作特定不法目的使用，甚為明確。
  (四)另按行為人對於構成犯罪之事實，預見其發生而其發生並不
    違背其本意者，以故意論，刑法第13條第2 項定有明文。我
    國目前電話詐騙橫行，受害者不計其數，屢經媒體以顯著篇
    幅報導，依一般人通常之知識、經驗，自可瞭解他人要求提
    供行動電話門號，目的乃為隱匿實際犯罪行為人之身分並逃
    避追查，而極有可能係作為詐騙集團與詐騙對象聯絡及取得
    不法犯罪所得之用。是被告應得預見其將行動電話提供予他
    人，可能幫助他人從事財產犯罪，竟仍帶同證人丁○○前往
    申辦行動電話門號，而令詐騙集團成員使用，自應認其主觀
    上顯具有幫助他人犯罪之不確定故意。
  (五)綜上所述，本件被告犯罪事證明確，至其所辯則均不足採信
    ，被告犯行已經證明，應予依法論科。
三、查被告行為後，94年2 月2 日修正公布之刑法部分條文，業
    於95年7 月1 日施行。又行為後法律有變更者，適用行為時
    之法律。但行為後之法律有利於行為人者，適用最有利於行
    為人之法律，現行刑法第2 條第1 項定有明文。按修正後刑
    法第33條第5 款規定「罰金：新臺幣1,000 元以上，以百元
    計算之」，修正前刑法第33條第5 款則規定「罰金：1 元以
    上」，是則刑法分則中關於有罰金刑之規定者，在修法前最
    低度之法定刑係銀元1 元即新臺幣3 元，而在修法後則係新
    臺幣1,000 元，經比較修正前後之規定，修正後之規定較不
    利於行為人，是若行為人所犯罪行之法定刑有罰金刑者，即
    應依刑法第2 條第1 項前段規定，依行為人行為時即修正前
    刑法之規定處斷。本案被告所犯刑法第339 條第1 項之罪，
    其法定刑中有罰金刑，揆諸上開說明，自應適用修正前之刑
    法第33條第5 款規定，定其罰金刑之最低度刑。
四、按被告提供以證人丁○○名義申辦之行動電話門號予他人為
    上開詐欺取財犯行使用，雖並未參與犯罪之構成要件行為，
    然其係以幫助他人犯罪之意思，實施詐欺取財構成要件以外
    之行為，應依刑法第30條第1 項論以幫助犯。是核被告所為
    ，係犯刑法第30條第1 項、第339 條之幫助詐欺罪。又被告
    係幫助他人犯罪，應依刑法第30條第2 項規定，按正犯之刑
    減輕其刑。爰審酌被告明知現今詐騙案件盛行，為牟取不法
    利益，竟慫恿他人申辦手機門號供詐騙集團成員行騙財物之
    用，並致使偵查機關追訴犯罪困難，被害人求償無門，間接
    助長詐騙犯罪歪風，復參以本案被害人受詐騙金額高達63萬
    元，所受損害非輕，並考量被告於警詢、偵查及本院審理中
    均飾詞否認犯行，不僅犯後態度非佳，又卸責予證人丙○○
    ，行為誠屬惡劣，及其素行、犯罪動機、智識程度等一切情
    狀，量處如主文所示之刑；又被告行為後，刑法關於徒刑、
    拘役易科罰金之折算標準，已經修正，而依修正前刑法第41
    條第1 項前段，及刪除前罰金罰鍰提高標準條例第2 條前段
    規定，以銀元100 元以上300 元以下折算1 日，經折算為新
    臺幣後，以新臺幣300 元以上900 元以下折算1 日，而依修
    正後刑法第41條第1 項前段規定，應以新臺幣1,000 元、2,
    000 元或3,000 元折算一日；經比較結果，自應以行為時法
    即修正前刑法規定對被告較為有利，是應適用對被告較有利
    之修正前刑法第41條第1 項前段，及刪除前罰金罰鍰提高標
    準條例第2 條前段規定，諭知如主文所示之易科罰金折算標
    準。又被告犯罪後，中華民國九十六年罪犯減刑條例業於96
    年7 月4 日公布，於同年月16日起施行，本件被告之犯罪時
    點為95年11月19日，係在96年4 月24日減刑基準日之前，且
    所犯之罪核與該條例第2 條第1 項之規定相符，復無同條例
    第3 條限制減刑之除外情形，爰依該條例第2 條第1 項第3
    款規定，減其上開宣告刑期二分之一，併宣告易科罰金之折
    算標準。
五、至證人丁○○、丙○○於本院審理所為證述，是否另涉犯刑
    法偽證罪罪責，宜由檢察官另案查明究辦，附此敘明。
據上論斷，應依刑事訴訟法第299 條第1 項前段，刑法第2 條第
1 項、第30條第1 項前段、第2 項、第339 第1 項，修正前刑法
第41條第1 項前段，刪除前罰金罰鍰提高標準條例第2 條第1 項
，中華民國九十六年罪犯減刑條例第2 條第1 項第3 款、第7 條
，刑法施行法第1 條之1 ，判決如主文。
本案經檢察官董秀菁到庭執行職務。
中　　華　　民　　國　　96　　年　　12　　月　　 4　　日
                  刑事第十七庭  審判長法　官  洪能超
                                      法  官  李育信
                                      法  官  陳思帆
以上正本證明與原本無異。
如不服本判決應於收受本判決後10日內向本院提出上訴書狀，並
應敘述具體理由，如未敘述上訴理由者，應於上訴期間屆滿後20
日內補提理由書狀於本院（均須按他造當事人之人數附繕本）「
切勿逕送上級法院」。
中　　華　　民　　國　　96　　年　　12　　月　　 4　　日
                                      書記官  王高山
附錄本案論罪科刑法條全文：
中華民國刑法第339條
意圖為自己或第三人不法之所有，以詐術使人將本人或第三人之
物交付者，處5 年以下有期徒刑、拘役或科或併科1 千元以下罰
金。
以前項方法得財產上不法之利益或使第三人得之者，亦同。
前二項之未遂犯罰之。
中華民國刑法施行法第1條之1
中華民國94年1 月7 日刑法修正施行後，刑法分則編所定罰金之
貨幣單位為新臺幣。
94年1 月7 日刑法修正時，刑法分則編未修正之條文定有罰金者
，自94年1 月7 日刑法修正施行後，就其所定數額提高為30倍。
但72年6 月26日至94年1 月7 日新增或修正之條文，就其所定數
額提高為3倍。
